【裁判字號】    88,家上,136
【裁判日期】    890215
【裁判案由】    履行同居
【裁判全文】
臺灣高等法院臺中分院民事判決  八十八年度家上字第一三六號
      上  訴  人  乙○○
                          居彰.
      訴訟代理人  甲○○  住同.
      被 上訴 人  丁○○  住.
      訴訟代理人  丙○○  住同.
右當事人間請求履行同居事件，上訴人對於中華民國八十八年九月十四日臺灣彰化地
方法院八十八年度婚字第三○五號第一審判決提起上訴，本院判決如左：
      主      文
上訴駁回。
第二審訴訟費用由上訴人負擔。
      事      實
甲、上訴人方面：
一、聲明：求為判決：（一）原判決廢棄。（二）被上訴人在第一審之訴駁回。
二、陳述：除引用原判決書之記載外，補稱：
（一）兩造於八十一年十二月二十一日結婚，婚後夫妻毫無感情可言，本想感情可慢
      慢培養，不料卻日益嚴重。被上訴人時常酗酒，無故毆打及辱罵上訴人，上訴
      人實無法忍受，始於八十三年五、六月間返回彰化縣花壇鄉○○村○路巷三之
      二三號娘家居住，之後即未返回被上訴人住處。爾後上訴人雖經彰化縣二林鎮
      調解委員會告知返回履行同居義務，但雙方無法達成協議，被上訴人又未能保
      證上訴人返回後不再受其毆打及辱罵，上訴人因而才繼續居住在娘家。
（二）兩造婚後並未生育，更未發生性關係。被上訴人幼時發燒引起小兒麻痺、性功
      能障礙，未能生育又無主見，不能自理經濟上及金錢問題，須賴其父母處理。
      兩造無法獨立生活，家產均由被上訴人之父管理。被上訴人家環境不好，上訴
      人嫁過去好像一直做苦工，被上訴人又不憐惜上訴人。又上訴人為國小畢業，
      目前在彰化一家易開罐工廠上班，月入新臺幣（下同）一萬五、六千元，若上
      訴人返回所設籍之被上訴人住處，沒有意義，兩造生活將依然不和諧，無法過
      正常生活。上訴人決定不再回去履行同居。
（三）被上訴人曾以手扒子打上訴人頭，於三更半夜在房間內毆打數次，又以殺蟲液
      噴上訴人，沒人看到。上訴人非因工作勞累而返回娘家居住。又上訴人認為兩
      造間無夫妻性生活，對於上訴人不太重要。本件是因被上訴人毆打上訴人，上
      訴人才回娘家。另被上訴人於調解時提起其不能生育，上訴人之母方始說出一
      百萬元之事。
乙、被上訴人方面：
一、聲明：求為判決：駁回上訴。
二、陳述：除引用原判決書之記載外，補稱：
（一）上訴人主張被上訴人時常酗酒，無故毆打及辱罵，致其無法忍受等一節，均無
      法舉證以圓其說，其訴顯無理由。又兩造並無住所之協議或協議不成，依民法
      第一千零零二條規定，上訴人應以設籍於彰化縣二林鎮西庄里泉西巷三號為兩
      造住所履行同居。
（二）被上訴人左手左腳有缺陷，為上訴人所知，兩造婚前有出去遊玩過。被上訴人
      性功能沒什麼問題，婚後約一個多月有與上訴人發生性關係一次。兩造共同生
      活一年半左右，房內並無手扒子，也沒殺蟲劑。被上訴人沒有常喝酒，也未曾
      毆打過上訴人，亦未以殺蟲液噴上訴人，更未虐待、辱罵上訴人。被上訴人為
      國中畢業，作農為主，兼打零工。不知上訴人何以離家，希望上訴人回家履行
      同居。如上訴人返回後，上訴人可再幫忙種植韭菜花。
（三）被上訴人曾聲請調解，希求上訴人回來，上訴人之母當時要求拿出一百萬元並
      離婚而調解未果。
三、證據：引用原審立證方法。
      理      由
一、被上訴人起訴主張：兩造於八十一年十二月二十一日結婚，婚後夫妻間感情尚稱
    融洽，詎上訴人於八十三年五、六月間，藉故回彰化縣花壇鄉○○村○路巷三之
    二三號娘家省親，竟從此逗留不返，伊多次前往勸返，上訴人均不理會，拒與伊
    履行同居。上訴人並無不能同居之正當理由，兩造之住所又未協議或協議不成，
    依法應以夫妻共同戶籍地即彰化縣二林鎮西庄里泉西巷三號推定為住所等情。依
    民法第一千零零一條前段規定，求為命上訴人應與伊同居之判決。
二、上訴人則以：被上訴人經常毆打伊，並以言語辱罵伊，伊拒絕返回履行同居。又
    兩造婚後未生育，更未發生性關係等語。資為抗辯。
三、查被上訴人主張兩造婚姻關係現仍存續中，其妻上訴人於八十三年五、六月間，
    藉故回彰化縣花壇鄉○○村○路巷三之二三號娘家省親，從此逗留不返，迄不履
    行同居義務之事實，有被上訴人提出之戶籍謄本一件為證，並為上訴人在原審所
    不否認，亦經上訴人於本院自承無訛（本院卷五、二五頁、二八頁背面）。被上
    訴人之主張，堪信為真實。
四、上訴人雖辯稱：伊因經常受被上訴人毆打及辱罵，拒絕與被上訴人同居云云。惟
    按當事人主張有利於己之事實，就其事實有舉證之責任，民事訴訟法第二百七十
    七條定有明文。本件上訴人所述被上訴人對其毆打及辱罵之情，始終為被上訴人
    堅決否認，即上訴人就所稱房間被毆情形，亦於原審陳以：「沒有人看到」、「
    （有何證明原告毆打你﹖）沒有」（原審卷一五頁、十九頁背面）；在本院承述
    ：「沒人看到」各等語（本院卷二八頁背面）。本件上訴人迄未舉證以實其說，
    亦未舉出確切證據或相關資料俾資本院調查審認憑核，顯然未能證明有不堪同居
    之正當理由。上訴人所辯，委不足採。
五、按夫妻互負同居之義務，為民法第一千零零一條前段所明定。又夫妻互負同居義
    務，在婚姻關係存續中，苟非有正當理由，即不得由一造拒絕同居（最高法院十
    九年上字第二六九三號判例參照）。又夫妻之住所，由雙方協議之，未為協議或
    協議不成，得聲請法院定之；法院為前項裁定時，以夫妻共同戶籍地推定為其住
    所。修正民法第一千零零二條亦定有明文。查兩造共同戶籍地係在彰化縣二林鎮
    西庄里泉西巷三號，有上開戶籍謄本之記載可稽（原審卷五頁）。被上訴人主張
    兩造間對住所亦無協議，且共同設籍二林上址等情，復為上訴人所不爭，自應以
    籍設該二林處所推定為兩造之住所。上訴人既離此住所，留居彰化縣花壇鄉○○
    村○路巷三之二三號娘家，已亙五年餘，拒不履行同居義務，又無不能同居之正
    當理由，則被上訴人依上規定，訴請上訴人應至伊住所履行同居，尚無不合。原
    審准如所請，核無違誤。上訴論旨，指摘原判決不當，求予廢棄改判，為無理由
    ，應予駁回。
六、至上訴人謂兩造婚後未發生性關係，被上訴人性功能障礙一節，不論此部分所述
    是否屬實，要係另一問題，核與本件上訴人負有履行同居義務無涉，附此說明。
    又兩造其餘攻擊防禦方法及舉證，於本件判決結果不生影響，無庸逐一論列，併
    此敘明。
七、據上論結，本件上訴為無理由。依民事訴訟法第四百四十九條第一項、第七十八
    條，判決如主文。
中      華      民      國    八十九    年      二      月     十五     日
~B1民事第五庭審判長法  官  陳滿賢
~B2                法  官  饒鴻鵬
~B3                法  官  簡清忠
右為正本係照原本作成。
如對本判決上訴，須於判決送達後二十日內向本院提出上訴狀，未表明上訴理由者，
應於上訴後二十日內向本院提出上訴理由書（須按他造人數附具繕本），並繳納送達
用雙掛號郵票拾份（每份拾肆元）。
~B                 書記官  陳振海
中      華      民      國    八十九    年      二      月     十七     日
                                                                        Ｄ


司法院資訊處製作；財團法人民間司法改革基金會備份。
